ACORDAO-COMPLETO-2515544

ACÓRDÃO 3402/2022 ATA 20/2022 - PRIMEIRA CÂMARA

VISTOS, relatados e discutidos estes autos de tomada de contas especial instaurada pela Financiadora de Estudos e Projetos (Finep) , em desfavor de Innovatech Telecom Indústria e Comércio de Equipamentos Eletrônicos e de Telecomunicações Ltda. e do respectivo dirigente, José Sindi Yamamoto, em razão de não-comprovação da regular aplicação dos recursos repassados pela União por meio do Contrato de Concessão de Subvenção Econômica 01.09.0185.00, cujo objeto é desenvolvimento de projeto intitulado "Dispositivo de Acesso à Internet de Baixo Custo para Serviços de Dados e Voz via Terminal Celular";
ACORDAM os Ministros do Tribunal de Contas da União, reunidos em sessão da Primeira Câmara, ante as razões expostas pelo Relator, em:
9.1. acolher as razões de justificativa e as alegações de defesa apresentadas pela empresa Innovatech Telecom Indústria e Comércio de Equipamentos Eletrônicos e de Telecomunicações Ltda. e por José Sindi Yamamoto; 
9.2. julgar regulares com ressalva as contas da empresa Innovatech Telecom Indústria e Comércio de Equipamentos Eletrônicos e de Telecomunicações Ltda. e de José Sindi Yamamoto, expedindo-lhes quitação, com fundamento nos artigos 1º, inciso I, 12, § 2º, 16, inciso II, 18 e 23, inciso II, da Lei 8.443/1992 c/c os arts. 1º, inciso I, 208 e 214, inciso II, do Regimento Interno do TCU 
9.3. enviar cópia deste acórdão, bem como do relatório e voto que o fundamentam Financiadora de Estudos e Projetos e aos responsáveis.

TOMADA DE CONTAS ESPECIAL. Tomada de Contas Especial instaurada pela Financiadora de Estudos e Projetos-FINEP/MCTIC, referente ao Contrato de Concessão de Subvenção Econômica nº 1182/2008, celebrado entre a FINEP e a Innovatech Telecom Indústria e Comércio de Equipamentos Eletrônicos e de Telecomunicações Ltda.

Primeira Câmara

Financiadora de Estudos e Projetos.

3. Interessados/Responsáveis:
3.1. Responsáveis: Innovatech Telecom Industria e Comercio de Equipamentos Eletrônicos e de Telecomunicações Ltda. (06.038.880/0001-71); José Sindi Yamamoto (XXX.960.208-XX).

13.1. Ministros presentes: Benjamin Zymler (na Presidência), Walton Alencar Rodrigues (Relator) e Vital do Rêgo.
13.2. Ministro-Substituto convocado: Augusto Sherman Cavalcanti.
13.3. Ministro-Substituto presente: Weder de Oliveira.

WALTON ALENCAR RODRIGUES

Adoto, como relatório, instrução cuja proposta foi acolhida pela Secretaria de Controle Externo de Tomada de Contas Especial e pelo Ministério Público junto ao TCU:
INTRODUÇÃO
Cuidam os autos de tomada de contas especial instaurada pela Financiadora de Estudos e Projetos (Finep) , em desfavor de  Innovatech Telecom Indústria e Comércio de Equipamentos Eletrônicos e de Telecomunicações Ltda. (06.038.880/0001-71) e José Sindi Yamamoto (XXX.960.208-XX) , em razão da não-comprovação da regular aplicação dos recursos repassados pela União por meio do Contrato de Concessão de Subvenção Econômica 01.09.0185.00 (peça 2, p. 29-37) , firmado entre a Financiadora de Estudos e Projetos (Finep) , com recursos do Fundo Nacional de Desenvolvimento Científico e Tecnológico, e Innovatech Telecom Indústria e Comércio de Equipamentos Eletrônicos e de Telecomunicações Ltda., e que tinha por objeto o instrumento descrito como "Dispositivo de Acesso à Internet de Baixo Custo para Serviços de Dados e Voz via Terminal Celular".
HISTÓRICO
Em 19/1/2018, com fundamento na IN/TCU 71/2012, alterada pela IN/TCU 76/2016 e DN/TCU 155/2016, o dirigente da Financiadora de Estudos e Projetos (Finep) autorizou a instauração da tomada de contas especial (peça 3, p. 150) . O processo autuado neste Tribunal em 31/8/2019.
O Contrato de Concessão de Subvenção Econômica 01.09.0185.00 foi firmado no valor de R$ 1.776.276,00, sendo R$ 1.653.300,00 à conta da concedente e R$ 122.976,00 referentes à contrapartida da beneficiária da subvenção. Teve vigência de 20/5/2009 a 20/05/2012, e posteriormente teve o prazo para utilização dos recursos prorrogado até 20/12/2012, sendo o prazo para prestação de contas fixado em 180 dias após essa data, portanto 18/06/2013. Os repasses efetivos da União totalizaram R$ 1.395.450,00 (peça 5, p. 32-37) .
As prestações de contas parciais enviadas foram analisadas por meio dos documentos constantes na peça 2, p. 90-164 e na peça 3, p. 1-54, não tendo havido a prestação de contas final.
	O fundamento para a instauração da Tomada de Contas Especial, conforme consignado na matriz de responsabilização elaborada pelo tomador de contas (peça 5, p. 51) , foi a constatação das seguintes irregularidades: 
Não apresentação da prestação de contas no prazo concedido, impugnação de despesas e não devolução do saldo não utilizado do contrato 
Os responsáveis arrolados na fase interna foram devidamente comunicados e, diante da ausência de justificativas suficientes para elidir as irregularidades e da não devolução dos recursos, instaurou-se a tomada de contas especial.
No relatório (peça 5, p. 40-50) , o tomador de contas concluiu que o prejuízo importaria no valor original de R$ 137.480,64, imputando-se a responsabilidade à  Innovatech Telecom Indústria e Comércio de Equipamentos Eletrônicos e de Telecomunicações Ltda. (06.038.880/0001-71) , na condição de contratada/beneficiária da subvenção e José Sindi Yamamoto (XXX.960.208-XX) na condição de sócio-administrador/ordenador de despesas. 
Em 21/3/2019, a Controladoria-Geral da União emitiu o relatório de auditoria 219/2019 (peça 5, p. 61-64) , em concordância com o relatório do tomador de contas. O certificado de auditoria e o parecer do dirigente do órgão de controle interno concluíram pela irregularidade das presentes contas (peça 5, p. 65 e 67) .
Em 5/4/2019, o Ministro da Ciência e Tecnologia Marcos Cesar Pontes atestou haver tomado conhecimento das conclusões contidas no relatório e certificado de auditoria, bem como do parecer conclusivo do dirigente do órgão de controle interno, manifestando-se pela irregularidade das contas, e determinou o encaminhamento do processo ao Tribunal de Contas da União (peça 8) .
ANÁLISE DOS PRESSUPOSTOS DE PROCEDIBILIDADE DA IN/TCU 71/2012
Apreciação do Prejuízo ao Contraditório e Ampla Defesa
Verifica-se que não houve o transcurso de mais de dez anos desde o fato gerador sem que tenha havido a notificação dos responsáveis pela autoridade administrativa federal competente (art. 6º, inciso II, c/c art. 19 da IN/TCU 71/2012, modificada pela IN/TCU 76/2016) , uma vez que o fato gerador da irregularidade sancionada ocorreu em 21/12/2012, e os responsáveis foram notificados sobre as irregularidades pela autoridade administrativa competente conforme abaixo:
Innovatech Telecom Indústria e Comércio de Equipamentos Eletrônicos e de Telecomunicações Ltda, por meio do ofício acostado à peça 3, p. 69-71, recebido em 6/4/2016, conforme AR (peça 3, p.72-73) .
José Sindi Yamamoto, por meio do ofício acostado à peça 3, p. 74-76, recebido em 12/4/2016, conforme AR (peça 70) .
Valor de Constituição da TCE 	
Verifica-se, ainda, que o valor atualizado do débito apurado (sem juros) em 1/1/2017 é de R$ 183.715,38, portanto superior ao limite mínimo de R$ 100.000,00, na forma estabelecida conforme os arts. 6º, inciso I, e 19 da IN/TCU 71/2012, modificada pela IN/TCU 76/2016. 
OUTROS PROCESSOS/DÉBITOS NOS SISTEMAS DO TCU COM OS MESMOS RESPONSÁVEIS
Informa-se que foram encontrados processos em tramitação no Tribunal com os mesmos responsáveis:
	Responsável
	Processos

	Innovatech Telecom Indústria e Comércio de Equipamentos Eletrônicos e de Telecomunicações Ltda
	Processo 028.973/2018-6 (TCE, aberto) 

	José Sindi Yamamoto
	Processo 028.973/2018-6 (TCE, aberto) 

EXAME TÉCNICO			
Instrução inicial
A análise inicial dos documentos presentes nos autos concluiu que Innovatech Telecom Indústria e Comércio de Equipamentos Eletrônicos e de Telecomunicações Ltda. (06.038.880/0001-71) e José Sindi Yamamoto (XXX.960.208-XX) eram os responsáveis pela gestão e execução dos recursos federais recebidos por meio do Contrato de Concessão de Subvenção Econômica 01.09.0185.00, tendo o prazo para apresentação da prestação de contas final ocorrido em 18/06/2013.
Verifica-se que foi dada oportunidade de defesa aos agentes responsabilizados na fase interna, em obediência aos princípios constitucionais que asseguram o direito ao contraditório e à ampla defesa (art. 5º, inciso LV, da Constituição Federal) , conforme detalhado no item "Análise dos Pressupostos de Procedibilidade da IN/TCU 71/2012", subitem "	Prejuízo ao Contraditório e Ampla Defesa" (peça 3, p. 125) .
Entretanto, os responsáveis, naquela ocasião, não apresentaram justificativas suficientes para elidir as irregularidades e não recolheram o montante devido aos cofres do Fundo Nacional de Desenvolvimento Científico e Tecnológico, razão pela qual suas responsabilidades foram mantidas.
Em relação à responsabilização da empresa, opera-se a responsabilização solidária dos administradores com a pessoa jurídica recebedora dos recursos, em conformidade com a Súmula 286 do Tribunal de Contas da União na qual "a pessoa jurídica de direito privado destinatária de transferências voluntárias de recursos federais feitas com vistas à consecução de uma finalidade pública responde solidariamente com seus administradores pelos danos causados ao erário na aplicação desses recursos".
De acordo com as análises empreendidas na fase instrutória, as irregularidades descritas no relatório do tomador, bem como as respectivas condutas identificadas, que deram origem a esta TCE, foram descritas da forma que se segue. 
Irregularidade 1: Não cumprimento do prazo originalmente estipulado para prestação de contas do Contrato de Concessão de Subvenção Econômica 03.10.0266.00, consubstanciado na não apresentação da prestação de contas final, cujo prazo encerrou-se em 18/6/2013.
Deve ser observado que a Finep exige dos beneficiários dois tipos de documentos. Um é o relatório técnico, o qual comprova a execução física do projeto (Cláusula Nona, item 1, alínea a) . Outro, distinto do relatório técnico, é a prestação de contas composta pelas demonstrações financeiras da execução da receita e despesa evidenciando os recursos recebidos a título de transferência, de contrapartida e dos rendimentos auferidos com a aplicação dos recursos no mercado financeiro, quando for o caso, bem como os saldos respectivos, e da relação de pagamentos efetuados (Cláusula Nona, item 1, alíneas b e c) .
Nesse sentido, a Comissão Permanente de Tomada de Contas Especial consignou expressamente que o relatório técnico final foi aprovado (peça 2, p. 139) . Entretanto, embora as prestações de contas parciais houvessem sido aprovadas, não houve a apresentação da prestação de contas final por parte da beneficiária (peça 2, p. 140) .
Fundamentação para o encaminhamento: o não-atendimento à exigibilidade de apresentação de contas relativas aos repasses destinados à beneficiária infringe as regras estabelecidas em leis e normativos infralegais e nos atos que formalizaram os termos pactuados, notadamente o Contrato de Concessão de Subvenção Econômica 01.09.0185.00, caracterizando omissão no dever de prestar contas.
Evidências da irregularidade: Relatório da Comissão Permanente de Tomada de Contas Especial, presente na peça 2, p. 140.
Normas infringidas: art. 70, parágrafo único, da Constituição Federal de 1988; art. 93, do Decreto-lei 200/1967; arts. 66 e 145 do Decreto 93.872/1986; Cláusula Sexta, item 2 e Cláusula Nona, itens 1 e 3, do Contrato de Concessão de Subvenção Econômica.
Responsável: José Sindi Yamamoto (XXX.960.208-XX) .
Conduta: não apresentar a prestação de contas final dos recursos do Contrato de Concessão de Subvenção Econômica.
Nexo de causalidade: o não-cumprimento do prazo de apresentação da prestação de contas final caracteriza infração à norma regulamentar aplicável à espécie, bem como impede a aferição do atingimento do objeto avençado no contrato de subvenção econômica. 
Culpabilidade: não há excludentes de ilicitude, de culpabilidade e de punibilidade; é razoável supor que o responsável tinha consciência da ilicitude de sua conduta; era exigível conduta diversa da praticada, qual seja, apresentar a prestação de contas final no prazo estabelecido, conforme cláusulas do Contrato de Concessão de Subvenção Econômica. 
Encaminhamento: audiência.
Irregularidade 2: utilização de recursos em despesas não-autorizadas, no âmbito do Contrato de Concessão de Subvenção Econômica.
Fundamentação para o encaminhamento: a utilização de recursos em despesas não autorizadas no âmbito do Contrato impossibilita a aferição da boa e regular aplicação dos recursos públicos, propiciando a ocorrência da impugnação parcial das despesas.
Evidências da irregularidade: documento técnico presente na peça 3, p. 101 e 106.
Normas infringidas: art. 70, da Constituição da República Federativa do Brasil, art. 93 do Decreto-lei 200/1967; art. 66, do Decreto 93.872/1986; Cláusula Sétima, item 2, alíneas "a", "d" e "h" do Contrato de Concessão de Subvenção Econômica.
Débitos relacionados aos responsáveis José Sindi Yamamoto (XXX.960.208-XX) e Innovatech Telecom Indústria e Comércio de Equipamentos Eletrônicos e de Telecomunicações Ltda. (06.038.880/0001-71) :
	Data de ocorrência
	Valor histórico (R$) 

	21/12/2012
	11.651,61

                   Valor atualizado do débito (sem juros) em 6/5/2020: R$ 17.436,63Cofre credor: Fundo Nacional de Desenvolvimento Científico e Tecnológico.
Responsável: José Sindi Yamamoto (XXX.960.208-XX) .
Conduta: efetuar despesas com pagamento de material de consumo (frete) e com vencimentos, vantagens e obrigações patronais em desacordo com o plano de trabalho aprovado.
Nexo de causalidade: o pagamento indevido dessas despesas resultou na realização de despesas incompatíveis com o objetivo do instrumento em questão, acarretando dano ao erário.
Culpabilidade: não há excludentes de ilicitude, de culpabilidade e de punibilidade; é razoável supor que o responsável tinha consciência da ilicitude de sua conduta; era exigível conduta diversa da praticada, qual seja, utilizar os recursos federais recebidos apenas para o pagamento de despesas permitidas pelo Contrato de Concessão para a execução do objeto do ajuste. 
Responsável:  Innovatech Telecom Indústria e Comércio de Equipamentos Eletrônicos e de Telecomunicações Ltda. (06.038.880/0001-71) .
Conduta: efetuar despesas com pagamento material de consumo (frete) e com vencimentos, vantagens e obrigações patronais em desacordo com o plano de trabalho aprovado.
Nexo de causalidade: o pagamento indevido dessas despesas resultou na realização de despesas incompatíveis com o objetivo do instrumento em questão, acarretando dano ao erário.
Culpabilidade: não há excludentes de ilicitude, de culpabilidade e de punibilidade; é razoável supor que o administrador responsável pela pessoa jurídica tinha consciência da ilicitude de sua conduta; era exigível conduta diversa da praticada, qual seja, utilizar os recursos federais recebidos apenas para o pagamento de despesas permitidas pelo Contrato de Concessão para a execução do objeto do ajuste.
Encaminhamento: citação.
Irregularidade 3: não utilização dos rendimentos de aplicação financeira no objeto da transferência de recursos, sem haver a respectiva devolução.
Fundamentação para o encaminhamento: quando os recursos provenientes de aplicação financeira não forem utilizados na execução do objeto deve haver a devolução ao órgão concedente, sob pena de dano ao erário.
Evidências da irregularidade: documento técnico presente na peça 3, p. 101.
Normas infringidas: art. 70, parágrafo único, da Constituição Federal de 1988; art. 93, do Decreto-lei 200/1967; art. 66 do Decreto 93.872/1986; Cláusula Sétima, item 2, alínea "g" e "h", do Contrato de Concessão de Subvenção Econômica.
	Débito relacionado aos responsáveis José Sindi Yamamoto (XXX.960.208-XX) e Innovatech Telecom Indústria e Comércio de Equipamentos Eletrônicos e de Telecomunicações Ltda. (06.038.880/0001-71) :
	Data de ocorrência
	Valor histórico (R$) 

	21/12/2012
	9.861,39

                   Valor atualizado do débito (sem juros) em 6/5/2020: R$ 14.757,57Cofre credor: Fundo Nacional de Desenvolvimento Científico e Tecnológico.
Responsável: José Sindi Yamamoto (XXX.960.208-XX) .
Conduta: não devolver os rendimentos provenientes de aplicação financeira não utilizados no objeto da transferência em questão.
Nexo de causalidade: a não devolução dos rendimentos de aplicação financeira caracteriza apropriação indevida de verbas federais transferidas, resultando em dano ao erário.
Culpabilidade: não há excludentes de ilicitude, de culpabilidade e de punibilidade; é razoável supor que o responsável tinha consciência da ilicitude de sua conduta; era exigível conduta diversa da praticada, qual seja, devolver os rendimentos de aplicação financeira não utilizados no objeto da transferência. 
Responsável:  Innovatech Telecom Indústria e Comércio de Equipamentos Eletrônicos e de Telecomunicações Ltda. (06.038.880/0001-71) .
Conduta: não devolver os rendimentos provenientes de aplicação financeira não utilizados no objeto da transferência em questão.
Nexo de causalidade: a não devolução dos rendimentos de aplicação financeira caracteriza apropriação indevida de verbas federais transferidas, resultando em dano ao erário.
Culpabilidade: não há excludentes de ilicitude, de culpabilidade e de punibilidade; é razoável supor que o administrador responsável pela pessoa jurídica tinha consciência da ilicitude de sua conduta; era exigível conduta diversa da praticada, qual seja, devolver os rendimentos de aplicação financeira não utilizados no objeto da transferência.
Encaminhamento: citação.
Irregularidade 4: não devolução do saldo de recursos repassados e não utilizados no âmbito do Contrato de Concessão.
Fundamentação para o encaminhamento: após a devida conciliação entre as receitas e as despesas, a ocorrência de saldo de recursos não utilizados implica a devolução desses recursos, sob pena de apropriação indevida de recursos federais e consequente dano ao erário.
No presente caso, a Finep transferiu à beneficiária a importância de R$ 1.395.450,00, tendo a beneficiária demonstrada a realização de despesas no montante de R$ 1.279.482,36, resultando num saldo não utilizado de R$ 173.545,57.
Evidências da irregularidade: documento técnico presente na peça 3, p. 101.
Normas infringidas: art. 70, parágrafo único, da Constituição Federal de 1988; art. 93, do Decreto-lei 200/1967; art. 66 do Decreto 93.872/1986; Cláusula Sétima, item 2, alínea "g" e "h", do Contrato de Concessão de Subvenção Econômica.
	Débito relacionado aos responsáveis José Sindi Yamamoto (XXX.960.208-XX) e Innovatech Telecom Indústria e Comércio de Equipamentos Eletrônicos e de Telecomunicações Ltda. (06.038.880/0001-71) :
	Data de ocorrência
	Valor histórico (R$) 

	21/12/2012
	115.967,64

                   Valor atualizado do débito (sem juros) em 6/5/2020: R$ 173.545,57Cofre credor: Fundo Nacional de Desenvolvimento Científico e Tecnológico.
Responsável: José Sindi Yamamoto (XXX.960.208-XX) .
Conduta: não devolver o saldo de recursos repassados e não utilizados no âmbito do Contrato de Concessão em questão.
Nexo de causalidade: a não devolução do saldo de recursos repassados e não utilizados no âmbito do Contrato de Concessão implica em apropriação indevida de recursos federais e consequente dano ao erário.
Culpabilidade: não há excludentes de ilicitude, de culpabilidade e de punibilidade; é razoável supor que o responsável tinha consciência da ilicitude de sua conduta; era exigível conduta diversa da praticada, qual seja, devolver o saldo de recursos repassados e não utilizados no objeto da transferência. 
Responsável:  Innovatech Telecom Indústria e Comércio de Equipamentos Eletrônicos e de Telecomunicações Ltda. (06.038.880/0001-71) .
Conduta: não devolver o saldo de recursos repassados e não utilizados no âmbito do Contrato de Concessão em questão.
Nexo de causalidade: a não devolução do saldo de recursos repassados e não utilizados no âmbito do Contrato de Concessão implica em apropriação indevida de recursos federais e consequente dano ao erário.
Culpabilidade: não há excludentes de ilicitude, de culpabilidade e de punibilidade; é razoável supor que o administrador responsável pela pessoa jurídica tinha consciência da ilicitude de sua conduta; era exigível conduta diversa da praticada, qual seja, devolver o saldo de recursos repassados e não utilizados no objeto da transferência.
Encaminhamento: citação.
Em razão das irregularidades apontadas encontrarem-se devidamente demonstradas, propôs-se, em instrução inicial (peça 12) a citação dos responsáveis Innovatech Telecom Indústria e Comércio de Equipamentos Eletrônicos e de Telecomunicações Ltda. e José Sindi Yamamoto, para apresentarem alegações de defesa e/ou recolherem o valor total do débito quantificado em relação às irregularidades descritas anteriormente, além da audiência em razão da não apresentação da prestação de contas final do convênio (irregularidade 1) .
A proposta foi acolhida pelos dirigentes da SecexTCE, tendo a unidade técnica se pronunciado em 18/5/2020 pela audiência e citação dos responsáveis (peças 13-14) .
Após a expedição das comunicações processuais (Ofícios 33707 e 33708/2020-TCU/Seproc, 2/7/2020 peças 17-18) , o responsável José Sindi Yamamoto requereu prorrogação de prazo - despacho concessivo à peça 22 - e posteriormente apresentou suas alegações de defesa e razões de justificativa (peça 23) .
Considerando que o responsável José Sindi Yamamoto também é o representante legal da empresa Innovatech Telecom Indústria e Comércio de Equipamentos Eletrônicos e de Telecomunicações Ltda., entende-se que as alegações de defesa foram prestadas conjuntamente, gerando seus efeitos em relação à ambos os responsáveis.
Dessa forma, entende-se que esta Tomada de Contas Especial se encontra apta para que o Tribunal se pronuncie quanto ao seu mérito.
Alegações de defesa e razões de justificativa de José Sindi Yamamoto e Innovatech Telecom Indústria e Comércio de Equipamentos Eletrônicos e de Telecomunicações Ltda. (peça 23) 
Quanto à Irregularidade 1: Não cumprimento do prazo originalmente estipulado para prestação de contas do Contrato de Concessão de Subvenção Econômica 03.10.0266.00, consubstanciado na não apresentação da prestação de contas final, cujo prazo encerrou-se em 18/6/2013.
O responsável alega que enviou a prestação de contas final em 15/8/2013 - protocolada na Finep em 21/8/2013 - porque o projeto ainda não havia sido finalizado quando do término do prazo fixado - 18/6/2013. A confirmação das datas de entrega pode ser obtida conforme documento acostado às alegações de defesa do responsável (peça 23, p. 8-9) e também pela peça 3, p. 13 destes autos. Alega também que por diversas ocasiões solicitou a prorrogação de prazo para conclusão do projeto, o que não foi concedido pela Finep.
Argumenta que só havia duas opções: ou "demitir a equipe e justificar à FINEP que o projeto não foi concluído" ou "dar continuidade ao projeto mesmo com o risco de finalizá-lo após o prazo final dado pela FINEP", que foi o que efetivamente ocorreu.
Justifica que tomou a decisão de continuar o projeto porque, caso contrário "todo o investimento realizado teria sido em vão, pois a Innovatech Telecom não teria um produto viável mínimo (MVP) que permitisse a busca de investimentos privados para a próxima etapa do projeto (produto comercial) . Em outras palavras, todo o trabalho e investimento realizados seriam perdidos. Além disto, não seria plausível justificar à FINEP um projeto inacabado após ter tido um grande investimento. As justificativas por não ter conseguido finalizar o projeto, apesar do investimento realizado, poderiam não serem aceitas. Por outro lado, finalizando o projeto, mesmo que após o prazo dado, o investimento teria alcançado o seu objetivo."
Análise
As razões de justificativa podem ser acatadas. É fato que a entrega da prestação de contas final ocorreu dois meses após o término do prazo fixado, mas o responsável tem absoluta razão na decisão tomada. Ao revés, prestar contas no prazo fixado mas sem terminar o projeto seria infinitamente mais danoso aos cofres públicos.
Além disso, é importante ressaltar que, ao longo da execução do Contrato de Subvenção Econômica, os responsáveis apresentaram diversos relatórios técnicos e prestações de contas parciais, reconhecidos pela própria Finep (peça 5, p. 42-43) :
	3. O Relatório Técnico Parcial, referente ao período Junho/2009 a Março/2010, foi protocolado na Finep sob o nº 006440 de 15/04/2010, tendo sido aprovado pela área operacional. O Relatório Técnico Parcial, referente ao período Abril/2010 a Outubro/2010, foi protocolado na Finep sob o nº 015503 de 09/11/2010, tendo sido aprovado c/ restrições pela área técnica. O Relatório Técnico Parcial, referente ao período Novembro/2010 a Maio/2011. foi protocolado na Finep sob o nº 008944 de 06/06/2011, tendo sido aprovado pela área técnica. O Relatório Técnico Parcial, referente ao período Junho/2011 a Fevereiro/2012, foi protocolado na Finep sob o nº 003974 de 21/03/2012, tendo sido aprovado pela área técnica. O Relatório Técnico Parcial, referente ao período Março/2012 a Outubro/2012, protocolado na Finep sob o nº 01932/12 de 27/ 11/2012, não foi analisado pela Área Operacional, uma vez que a avaliação foi realizada juntamente no Relatório Técnico Final. O Relatório Técnico Final, referente ao período de Maio/2009 a Dezembro/2012, foi protocolado na Finep sob o nº 023059 de 30/12/2013, tendo sido "APROVADO" conforme carta Finep protocolo nº 008560 de 06/08/2014 (fl. 140) . Não foi localizada evidência de que tenha ocorrido visita in loco ao projeto pela Área Operacional.
	4. A Prestação de Contas Financeira Parcial, referente ao período de 20/05/2009 a 31/03/2010, foi protocolada na Finep sob o nº 006441 de 15/04/2010, tendo sido aprovada com ressalva conforme carta Finep protocolo Finep nº 006275 de 18/06/2010. A Prestação de Contas Financeira Parcial, referente ao período de 01/04/2010 a 31/10/2010, foram protocoladas na Finep sob os nº 019939 e 004834 de 16/11/2010 e 30/03/2011 respectivamente, tendo sido aprovadas, conforme carta Finep protocolo nº 003667 de 06/04/2011. A Prestação de Contas Financeira Parcial, referente ao período de 01/11/2010 a 31/05/2011, foi protocolada na Finep sob o nº 009063 de 08/06/2011, tendo sido aprovada com ressalva, conforme carta Finep nº protocolo nº 12029 de 19/10/2011. A Prestação de Contas Financeira Parcial, referente ao período de 01/06/2011 a 29/02/2012, foi protocolada na Finep sob o nº 004386 de 28/03/2012, tendo sido aprovada conforme carta Finep protocolo nº 004880 de 25/04/2012. A Prestação de Contas Financeira Parcial, referente ao período de 01/03/2012 a 31/05/2012, foi protocolada na Finep sob o nº 009545 de 22/06/2012, tendo sido aprovada, conforme carta Finep nº protocolo nº 009037 de 16/07/2012. Contudo, a Empresa e seus Administradores não apresentaram a Prestação de Contas Financeira Final, apesar de várias solicitações efetuadas pelo Departamento de Prestação de Contas."
Assim, considerando que não houve omissão na prestação de contas, visto que várias prestações de contas e relatórios parciais foram apresentados ao longo da execução do objeto do Contrato, mas sim a apresentação intempestiva da última prestação de contas, final, entende-se que, excepcionalmente, as razões de justificativa do responsável devam ser acatadas.
Tal entendimento encontra amparo na jurisprudência desta Corte:
Não obstante a ausência da prestação de contas final do convênio, a apresentação de prestações de contas parciais afasta a irregularidade atinente à omissão no dever de prestar contas. Enunciado, Acórdão 8791/2017-TCU-Primeira Câmara, Relator Ministro Vital do Rêgo.
Quanto à Irregularidade 2: utilização de recursos em despesas não autorizadas, no âmbito do Contrato de Concessão de Subvenção Econômica.
A irregularidade envolvia a execução de despesas classificadas em três rubricas: Vencimentos e Vantagens fixas, no valor de R$7.359,95; Obrigações Patronais, no valor de R$ 2.460,28; e Outras Serviços de Terceiros - Pessoa Jurídica, no valor de R$ 1.831,38.
Em suas alegações o responsável admite que em relação à terceira rubrica estava com entendimento equivocado acerca de sua utilização. Em relação às outras rubricas, entretanto, o responsável afirma que as despesas "foram glosadas por equívoco pela FINEP que não identificou as atividades realizadas pelo funcionário no relatório técnico, embora as atividades executadas pelo funcionário estivessem descritas". 
Análise
As alegações de defesa não merecem acolhimento.
As despesas foram glosadas pela Finep porque "dois membros da equipe (Guilherme e Jean) tiveram o nº de meses nas rubricas 'vencimentos e vantagens fixa' e 'obrigações patronais' aumentado para período superior ao prazo de execução do projeto, e, portanto, não podem ser aceitos" (peça 2, p. 116) .
As alegações apresentadas em nada alteram a natureza da glosa, vinculada ao prazo de execução do projeto no qual os membros da equipe trabalharam, o que é diferente de a Finep não ter identificado as atividades desenvolvidas por essas pessoas.
Assim, o débito imputado referente à irregularidade 2 deve ser mantido em sua totalidade.
Quanto à irregularidade 3: não utilização dos rendimentos de aplicação financeira no objeto da transferência de recursos, sem haver a respectiva devolução.
O responsável afirma que todos os recursos foram empregados, inclusive os rendimentos de aplicação financeira, e que os detalhes seriam apresentados junto com as explicações referentes à irregularidade 4.
Quanto à irregularidade 4: não devolução do saldo de recursos repassados e não utilizados no âmbito do Contrato de Concessão
O responsável apresenta detalhadamente a alocação dos recursos e demonstra que todos os recursos foram utilizados no projeto (peça 23, p.5-7) .
Detalha que despesas, no total de R$ 92.499,95, foram gastos no período compreendido entre 20/12/2012 (fim da vigência) e 04/2013 (fim do projeto) , conforme tabela 1 (peça 23, p.7) .
Apresenta os gastos em contrapartida que teriam sido superiores ao previsto (tabela 3, peça 23. p.7) .
Análise
As alegações de defesas podem ser acatadas parcialmente, no tocante à utilização dos rendimentos de aplicação financeira.
Entretanto, em relação aos demais gastos no valor total de R$ 92.499,95 que teriam sido realizados no período após o fim da vigência, estes não podem ser aceitos.
É princípio basilar aplicável a todo ajuste que as despesas somente podem ser realizadas dentro do seu período de vigência. E a Finep alertou os responsáveis sobre tal fato - Ofício Finep, de 22/8/2012, no qual prorrogou por mais quatro meses a vigência do Contrato (peça 2, p. 156) :
	Informamos que as justificativas apresentadas para a solicitação foram aceitas parcialmente e que, por isso, prorrogamos por mais 4 (quatro) meses os referidos prazos atualmente em vigor, que somados aos prazos anteriormente concedidos provisoriamente. de um e dois meses, totalizam sete meses. Desta forma, o prazo de utilização dos recursos e de execução física e financeira deste contrato de subvenção econômica será até 20/12/2012 e o prazo para a apresentação de sua prestação de contas final será até 20/06/2013. (grifos nossos) 
Assim, o débito imputado referente à irregularidade 4 deve ser mantido em sua totalidade, acatando-se as justificativas em relação ao débito referente à irregularidade 3.
Prescrição da Pretensão Punitiva
Observa-se não ter ocorrido a prescrição da pretensão punitiva por parte do TCU que, nos termos do entendimento firmado no Acórdão 1441/2016-TCU-Plenário (Rel. Ministro Benjamin Zymler) , subordina-se ao prazo geral de prescrição indicado no art. 205 do Código Civil, qual seja, dez anos contados a partir da data de ocorrência da irregularidade sancionada, nos termos do art. 189 do Código Civil. As irregularidades discutidas nesta TCE ocorreram no exercício de 2012, portanto há menos de 10 anos, bem como houve interrupção do prazo prescricional, em 18/5/2020, em função do ato que determinou as citações (peça 14) , não restando caracterizada a prescrição da pretensão punitiva.
CONCLUSÃO
Em face da análise promovida na seção "Exame Técnico", propõe-se acatar as razões de justificativa apresentadas pelos responsáveis frente à audiência promovida, e rejeitar parcialmente as alegações de defesa apresentadas em relação às irregularidades 2 e 4, mantendo-se o débito imputado quanto à elas.
Em relação à boa-fé, no âmbito dos processos do TCU, esta não decorre de presunção legal, mas sim, deve estar corroborada em contexto fático e de condutas propícias ao reconhecimento dessa condição em favor dos responsáveis.
Dessa forma, sugere-se, desde logo, julgar irregulares as presentes contas, sem prejuízo da aplicação de multa aos responsáveis.
PROPOSTA DE ENCAMINHAMENTO
Diante do exposto, submetem-se os autos à consideração superior, propondo:
1.  acolher as razões de justificativa do Sr. José Sindi Yamamoto;
1.  rejeitar parcialmente as alegações de defesa apresentadas pelos responsáveis Innovatech Telecom Indústria e Comércio de Equipamentos Eletrônicos e de Telecomunicações Ltda. (06.038.880/0001-71) e José Sindi Yamamoto (XXX.960.208-XX) ;
1.  julgar irregulares as contas de Innovatech Telecom Indústria e Comércio de Equipamentos Eletrônicos e de Telecomunicações Ltda. (06.038.880/0001-71) e José Sindi Yamamoto (XXX.960.208-XX) , com fundamento nos arts. 1º, inciso I, 16, inciso III, alíneas "b" e "c", 19, caput, e 23, inciso III, da Lei 8,443/1992 c/c os arts. 1º, inciso I, 209, incisos II e III, 210 e 214, inciso III, do RI/TCU, condenando-os, em solidariedade, ao pagamento das importâncias a seguir especificadas e fixando-lhes o prazo de 15 (quinze) dias para que comprovem, perante este Tribunal, em respeito ao art. 214, inciso III, alínea "a", do RI/TCU, o recolhimento da dívida aos cofres do Fundo Nacional de Desenvolvimento Científico e Tecnológico, atualizadas monetariamente a partir das datas indicadas até a data do efetivo recolhimento, na forma da legislação em vigor, abatendo-se, na oportunidade, os valores eventualmente já ressarcidos:
	DATA DA OCORRÊNCIA
	VALOR ORIGINAL DOS DÉBITOS
 (R$) 

	21/12/2012
	   11.651,61 

	21/12/2012
	115.967,64 

1. aplicar, com fundamento no art. 57 da Lei 8.443/1992 c/c o art. 267 do RI/TCU, multa individual à Innovatech Telecom Indústria e Comércio de Equipamentos Eletrônicos e de Telecomunicações Ltda. (06.038.880/0001-71) e José Sindi Yamamoto (XXX.960.208-XX) , fixando o prazo de 15 (quinze) dias, a partir da notificação, para que, nos termos do art. 214, inciso III, alínea "a", do RI/TCU, comprovem perante este Tribunal o recolhimento aos cofres do Tesouro Nacional do valor atualizado monetariamente desde a data do acórdão até a data do efetivo recolhimento, se for pago após o vencimento, na forma da legislação em vigor;
1.  autorizar, desde logo, nos termos do art. 28, inciso II, da Lei 8.443/1992, a cobrança judicial das dívidas, caso não atendidas as notificações;
1.  autorizar, desde logo, e com fundamento no art. 26, da Lei 8.443/1992 c/c o art. 217, do Regimento Interno do TCU, caso seja do interesse dos responsáveis, o parcelamento das dívidas em até 36 parcelas, devendo incidir, sobre cada uma, os encargos legais devidos, sem prejuízo de alertá-los de que, caso optem por essa forma de pagamento, a falta de comprovação do recolhimento de qualquer parcela implicará o vencimento antecipado do saldo devedor, nos termos do art. 26, parágrafo único, e 59, da Lei 8.443/1992 c/c o art. 217, § 2º, do Regimento Interno do TCU;
1. enviar cópia do Acórdão a ser prolatado à Procuradoria da República no Estado de São Paulo, nos termos do § 3º do art. 16 da Lei 8.443/1992, c/c o § 7º do art. 209 do Regimento Interno do TCU, para adoção das medidas cabíveis;
1.  enviar cópia do Acórdão que vier a ser proferido à Financiadora de Estudos e Projetos-Finep e aos responsáveis, para ciência;
1.  informar à Procuradoria da República no Estado de São Paulo, à Financiadora de Estudos e Projetos-Finep e aos responsáveis que a deliberação, acompanhada do Relatório e do Voto que a fundamenta, está disponível para a consulta no endereço www.tcu.gov.br/acordaos, além de esclarecer que, caso requerido, o TCU poderá fornecer sem custos as correspondentes cópias, de forma impressa;
1.  informar à Procuradoria da República no Estado São Paulo que, nos termos do parágrafo único do art. 62 da Resolução TCU 259/2014, os procuradores e membros do Ministério Público credenciados nesta Corte podem acessar os presentes autos de forma eletrônica e automática, ressalvados apenas os casos de eventuais peças classificadas como sigilosas, as quais requerem solicitação formal

não há.

Procurador Marinus Eduardo De Vries Marsico.

TOMADA DE CONTAS ESPECIAL. CONTRATO DE CONCESSÃO DE SUBVENÇÃO ECONÔMICA. PRESTAÇÃO DE CONTAS INTEMPESTIVA. AUDIÊNCIA. ACOLHIMENTO DAS JUSTIFICATIVAS. IMPUGNAÇÃO DE PARTE DAS DESPESAS. CITAÇÃO. ACOLHIMENTO DAS ALEGAÇÕES. REGULARIDADE COM RESSALVAS. QUITAÇÃO. CIÊNCIA.

TOMADA DE CONTAS ESPECIAL (TCE)

Secretaria de Controle Externo de Tomada de Contas Especial (SecexTCE).

Trata-se de tomada de contas especial instaurada pela Financiadora de Estudos e Projetos (Finep) , em desfavor de Innovatech Telecom Indústria e Comércio de Equipamentos Eletrônicos e de Telecomunicações Ltda. e do respectivo dirigente, José Sindi Yamamoto, em razão de não-comprovação da regular aplicação dos recursos repassados pela União por meio do Contrato de Concessão de Subvenção Econômica 01.09.0185.00, cujo objeto é desenvolvimento de projeto intitulado "Dispositivo de Acesso à Internet de Baixo Custo para Serviços de Dados e Voz via Terminal Celular".
O contrato de subvenção teve vigência no período de 20/5/2009 a 20/12/2012, já consideradas as prorrogações, com prazo para prestação de contas final em 18/6/2013. O montante de recursos federais repassados à convenente para execução do objeto totaliza R$ 1.395.450,00, tendo como fonte de custeio o Fundo Nacional de Desenvolvimento Científico e Tecnológico.
No âmbito deste Tribunal, foi promovida audiência e citação da empresa Innovatech Telecom Indústria e Comércio de Equipamentos Eletrônicos e de Telecomunicações Ltda. e de José Sindi Yamamoto, em razão dos seguintes fatos:
Audiência
a) não-cumprimento do prazo originalmente estipulado para apresentação da prestação de contas dos recursos do Contrato de Concessão de Subvenção Econômica 03.10.0266.00, o qual expirou em 18/6/2013;
Citação
a)  utilização de recursos do ajuste na realização de despesas não-autorizadas no plano de trabalho  (pagamento de material de consumo, vencimentos, vantagens e obrigações patronais) , no valor de R$ 11.651,61;   
b) ausência de comprovação da utilização de rendimentos de aplicação financeira dos recursos do contrato de concessão de subvenção na finalidade do ajuste, no valor de R$ 9.861,39, sem a respectiva devolução ao Erário;
c) não-devolução ao Erário do saldo de recursos federais repassados pelo contrato de subvenção, os quais não foram empregados no objeto do ajuste, no valor de R$ 115.967,64.
 Após a analisar as razões de justificativa e as alegações de defesa, a Secretaria de Controle Externo de Tomada de Contas Especial, com o endosso do Ministério Público junto ao TCU, propõe com fundamento nos artigos 1º, inciso I, 16, inciso III, alíneas "b" e "c", e 57 da Lei 8.443/1992: acolher as razões de justificativa quanto à apresentação da prestação de contas intempestiva; rejeitar parcialmente as alegações defesa; julgar as contas irregulares; condenar os responsáveis, solidariamente, ao ressarcimento de dano ao Erário em relação às despesas não-elididas; aplicar sanção pecuniária individual, proporcional ao dano.  
Feito esse resumo, decido.
Divirjo dos pareceres precedentes pelos motivos que passo a expor.
Acolho as razões de justificativas apresentadas pelos responsáveis quanto ao encaminhamento intempestivo da prestação de contas do ajuste. A necessidade da conclusão de produto tecnicamente viável, sem risco de perda dos investimentos públicos realizados, fez com que a empresa Innovatech Telecom (MVP) optasse por atrasar, apenas, por dois meses, a entrega da prestação de contas do contrato de concessão. Do contrário, não seria admissível a remessa tempestiva da prestação de contas com projeto inacabado e evidente desperdício dos recursos públicos.
Com relação à não-comprovação do regular emprego de parte dos recursos da União transferidos pelo contrato de concessão, afasto a imputação de débito de R$ 9.861,39, relativo à não-aplicação dos rendimentos de aplicação financeira na finalidade da avença. Restou demonstrado, nos autos, que tais recursos foram efetivamente vertidos no objeto do ajuste.
Considero igualmente regular a aplicação do saldo de recursos federais repassados pelo contrato de concessão na finalidade da avença, no valor de R$ 115.967,64. Com efeito, o projeto foi concluído após o término do prazo de apresentação da prestação de contas, o que ensejou a realização de despesas após o prazo limite de aplicação de recursos definido pela Finep, em 20/12/2012. 
Os relatórios e os pareceres técnicos emitidos pela Finep, ao longo da execução do Contrato de Subvenção Econômica (peça 5, págs. 42/43) , comprovam o regular desenvolvimento e conclusão do projeto de desenvolvimento, tanto sob o aspecto físico como financeiro. 
Assim, ajuízo de excessivo rigor formal imputação débito aos responsáveis, tão somente, pelo fato de o saldo dos recursos ter sido utilizado na finalidade do ajuste pouco tempo após o termo final para aplicação de despesa no plano de trabalho, ocorrido em 21/12/2012. 
Na mesma situação de regularidade, enquadram-se as despesas de pagamento de vencimentos e obrigações patronais a membros da equipe de trabalho envolvida na execução do objeto, no valor total de R$ 9.820,23. Conforme já ressaltei alhures, houve necessidade e extrapolação do prazo inicialmente estabelecido no plano de trabalho, a fim de que o projeto fosse concluído.  
Restaria, apenas, impugnação da despesa no valor R$ 1.831,38, referente ao pagamento de serviços de terceiros (frete) . Esse dispêndio pode ser relevado em razão do diminuto valor residual, não justificando a adoção de medida adicional por parte desta Corte, com base na aplicação dos princípios da racionalidade administrativa e da economia processual.
Portanto, acolho as razões de justificativa e as alegações de defesa apresentadas pelos responsáveis, julgo regulares com ressalva as contas da empresa Innovatech Telecom Indústria e Comércio de Equipamentos Eletrônicos e de Telecomunicações Ltda. e de José Sindi Yamamoto, expedindo-lhes quitação, com fundamento nos artigos 1º, inciso I, 16, inciso II, da Lei 8.443/1992.
Ante o exposto, voto por que o Tribunal acolha a minuta de acórdão que ora submeto à apreciação do colegiado.
TCU, Sala das Sessões, em 21 de junho de 2022.
WALTON ALENCAR RODRIGUES 
Relator